臺灣臺中地方法院刑事判決　　　　　　　　　　　　　九十一年度易字第二七五號
　　公　訴　人　臺灣臺中地方法院檢察署檢察官
　　被　　　告　甲○○
右列被告因違反就業服務法案件，經檢察官提起公訴（九十年度偵字第二二七一三號
），本院判決如左：
    主  文
甲○○無罪。
    理  由
一、公訴意旨詳如附件起訴書內容所載。
二、按犯罪事實應依證據認定之，無證據不得推定其犯罪事實，又不能證明被告犯罪
    者，應諭知無罪之判決，刑事訴訟法第一百五十四條、第三百零一條第一項分別
    定有明文；又按行為之處罰，以行為時之法律有明文規定者為限、行為後法律有
    變更者，適用裁判時之法律，但裁判前之法律有利於行為人者，適用最有利於行
    為人之法律；刑法第一條及第二條第一項亦分別定有明文；再按刑法第二條第一
    項但書所指適用最有利於行為人之法律，既曰法律，自較刑之範圍為廣，比較時
    應就罪刑有關之共犯、未遂犯、連續犯、牽連犯、結合犯以及累犯加重、自首減
    輕、暨其他法定加減原因、與加減例等一切情形，綜其全部之結果，而為比較，
    再適用有利於行為人之法律處斷（最高法院二十四年上字第四六三四號判例參照
    ）。經查：
    (1)：本件被告甲○○係設於臺中縣大雅鄉○○○街五一號「正寶榮塑膠廠」之負
    責人，因違反修正前就業服務法第五十三條第三款未經許可聘僱他人所申請聘僱
    之外國人ＶＡＮＡ  ＴＥＲＥＳＩＮＴ  ＭＡＮＧＬ  ＩＣＭＯＴ、ＳＡＬＡＤ
    ＯＲ  ＣＲＥＳＥＬＤＡ  ＰＡＳＣＵＡ二人，原應依同法第五十八條第一項後
    段規定處斷。惟被告甲○○前開行為後，就業服務法業經總統於九十一年一月二
    十一日以華總一義字第０九一０００一０一三０號公布修正，並於同年月二十二
    日生效，原就業服務法第五十三條所定雇主不得有「未經許可聘僱或留用他人所
    申請聘僱之外國人」（第三款）、「以本人名義聘僱外國人為他人工作」（第二
    款）行為，分別修正為就業服務法第五十七條雇主聘僱外國人不得有「聘僱未經
    許可、許可失效或他人所申請聘僱之外國人」（第一款）、「以本人名義聘僱外
    國人為他人工作」（第二款）之情事，及另於同法第四十四條規定「任何人不得
    非法容留外國人從事工作」（即將來留用部分另為規範）；再違反修正前就業服
    務法第五十三條第二款、第三款規定之處罰，原應依修正前同法第五十八條規定
    「其聘僱或留用人數為一人者，處六月以下有期徒刑、拘役或科或併科新台幣九
    萬元以下罰金；其聘僱或留用人數為二人以上者，處三年以下有期徒刑、拘役或
    科或併科新台幣三十萬元以下罰金。」（第一項）、「法人之代表人、法人或自
    然人之代理人、受僱人或其他從業人員，因執行業務犯前項之罪者，除處罰其行
    為人外，對該法人或自然人亦科以前項之罰金。」（第二項），亦已修正為依修
    正後第六十三條規定「違反（修正後）第四十四條或第五十七條第一款、第二款
    規定者，處新台幣十五萬元以上七十五萬元以下罰鍰。五年內再違反者，處三年
    以下有期徒刑、拘役或科或併科新台幣一百二十萬元以下罰金。」（第一項）「
    法人之代表人、法人或自然人之代理人、受僱人或其他從業人員，因執行業務違
    反（修正後）第四十四條或第五十七條第一款、第二款規定者，除依前項規定處
    罰其行為人外，對該法人或自然人亦科處前項之罰鍰或罰金。」（第二項）。亦
    即，修正後之就業服務法並未廢止前開行為之刑罰，而係於立法時採「先行政後
    司法」（行政罰前置主義）之處理原則，於刑事處罰時附加「處罰條件」。修正
    後就業服務法對於前開行為之處罰，以曾經違反（修正後）第四十四條或第五十
    七條第一款、第二款規定，經處行政罰鍰，五年內再違反者為要件。此項要件並
    非行為本身，亦非用以決定可罰行為之刑罰種類及刑度之標準（刑法第三十三條
    ），而係於該當構成要件之違法行為外，附加之「處罰條件」，有如構成要件之
    附加物，而成為可罰之必要要素或刑罰限制事由，在該當構成要件之違法行為與
    有責性外附加限制刑罰範圍之條件，而屬「可罰性之實體條件」。從而，此項條
    件或要件仍屬犯罪成立與否之實體要件，如在客觀上欠缺此項「可罰性之實體條
    件」其犯罪仍無由成立。再修正後主刑最高度或最低度雖較長或較多（刑法第三
    十五條第二項），惟此新舊法之比較，應綜合前開條文修正前後之全部規定（包
    括前開「處罰條件」）而為比較，自以修正後之法律有利於行為人，是本案應依
    刑法第二條第一項前段之規定，適用修正後之新法為論罪依據。
    (2)：第查本次就業服務法有關未經許可聘僱他人所申請聘僱之外國人之行為，於
    修正前係分依該法第五十八條第一項、第二項之規定論處，於修正後係依第六十
    三條之規定論處，該類觸法行為，就業服務法並未廢止其刑罰，而屬該類型犯罪
    構成要件條件之變更一節，已如前揭(1)之所述；而有關該類型觸法行為構成要件
    之變更，公訴人未依據新修正法令之犯罪構成要件規定辦理而遽以提起公訴者，
    此參諸八十八年二月三日修正公布之公平交易法第三十三條第一項規定違反第三
    十三條第一項規定違反第十條、第十四條、第二十條第一項者，須經中央主管機
    關依第四十一條規定限期命其停止、改正其行為或採取必要更正措施，而逾期未
    停止、改正其行為或未採取必要更正措施，或停止後再為相同或類似之行為，始
    加以處罰，如未經行政程序糾正，而提起公訴之案件，即與本案相類似之例，經
    臺灣高等法院研討後，依刑法第二條第一項所揭示從新從輕法則，對於該上述未
    經先依行政程序糾正即予以提起公訴之案件，係採取不該當於構成要件之理論，
    而認應為無罪判決之諭知（即非採免訴、不受理判決），此有該研討會紀錄一份
    （八十八年八月三十日（八八）廳刑一字第二二二０五號）在卷可據。
    是本件被告雖有違反就業服務法（修正後）第五十七條之規定，惟被告並無經處
    行政罰鍰後，五年內再違反之情形，被告所為即與修正後之就業服務法第六十三
    條之處罰條件不相當，自難以該罪相繩，依前揭說明，本案既應適用修正後之就
    業服務法第六十三條為論罪依據，而被告上開行為，既欠缺該法條規定之處罰條
    件，其犯罪即無由成立，自應為被告無罪判決之諭知。
據上論斷，應依刑事訴訟法第三百零一條第一項、刑法第二條第一項前段，判決如主
文。
中      華      民      國     九十一     年     二     月      八      日
                              臺灣臺中地方法院刑事第六庭
                                  法  官  梁  堯  銘
右正本證明與原本無異。
如不服本判決，應於送達後十日內向本院提出上訴狀（須附繕本），上訴於臺灣高等
法院臺中分院。
                                  書記官
中      華      民      國     九十一     年     二     月      八      日
